【裁判字號】    99,消債抗,3
【裁判日期】    990331
【裁判案由】    免責
【裁判全文】
臺灣桃園地方法院民事裁定             99年度消債抗字第3號
抗  告  人
即  債務人  甲○○即游宜
代  理  人  陳河泉律師
上列抗告人因消費者債務清理條例免責事件，對於民國98年12月
29日本院98年度消債聲字第8 號裁定提起抗告，本院裁定如下：
    主  文
抗告駁回。
抗告程序費用由抗告人負擔。
    理  由
一、按法院為終止或終結清算程序之裁定確定後，除別有規定外
    ，應以裁定免除債務人之債務；法院裁定開始清算程序後，
    債務人有薪資、執行業務所得或其他固定收入，而普通債權
    人之分配總額低於債務人聲請清算前2 年間，可處分所得扣
    除自己及依法應受其扶養者所必要生活費用之數額者，法院
    應為不免責之裁定。但債務人證明經普通債權人全體同意者
    ，不在此限；債務人有下列各款情形之一者，法院應為不免
    責之裁定。但債務人證明經普通債權人全體同意者，不在此
    限：(1)於7 年內曾依破產法或本條例規定受免責。(2)隱匿、
    毀損應屬清算財團之財產，或為其他不利於債權人之處分。
    (3)捏造債務或承認不真實之債務。(4)因浪費、賭博或其他投
    機行為，致財產顯然減少或負擔過重之債務，而生開始清算
    之原因。(5)於清算聲請前一年內，已有清算之原因，而隱瞞
    其事實，使他人與之為交易致生損害。(6)明知已有清算原因
    之事實，非基於本人之義務，而以特別利於債權人中之一人
    或數人為目的，提供擔保或消滅債務。(7)隱匿、毀棄、偽造
    或變造帳簿或其他會計文件之全部或一部，致其財產之狀況
    不真確。(8)故意於財產及收入狀況說明書為不實之記載，或
    有其他故意違反本條例所定義務之行為，消費者債務清理條
    例第132 條、第133 條、第134 條分別定有明文。再按關於
    更生或清算之程序，除本條例別有規定外，準用民事訴訟法
    之規定，同條例第15條亦有明文。是於清算程序中提起抗告
    時，若抗告法院認抗告為有理由者，應廢棄原裁定，自為裁
    定，必要時得命原法院或審判長更為裁定；抗告法院認抗告
    為無理由者，則應為駁回之裁定且原裁定依其理由雖屬不當
    ，而依其他理由認為正當者，應以抗告為無理由，此觀同條
    例第15條準用民事訴訟法第492 條、第495 條之1 、第449
    條之規定即明。
二、本件抗告意旨略以：本件債權銀行於原審曾檢具有關抗告人
    之刷卡項目、金額明細，並表示不同意抗告人免責之意見，
    然原審為抗告人不免責之裁定前，並未告知上開債權銀行所
    檢具之事證及予抗告人有陳述意見之機會，顯違消費者債務
    清理條例第136 條第1 項之規定。另就抗告人刷卡消費原因
    ，予以說明如下：(1)旅館消費部分：抗告人乃與朋友出遊，
    由抗告人刷卡，其他人給付應分攤之現金款項予抗告人。(2)
    百貨公司消費部分：抗告人與朋友出門逛街，因價格昂貴，
    抗告人未購物，係朋友購買後，由抗告人刷卡集點，再由朋
    友付現款予抗告人。在京華城百貨公司之消費，乃係幫朋友
    公司購買尾牙物品，因抗告人有京華城卡可折扣又可抽獎、
    集點，事後朋友也以分期付款方式付費予抗告人。(3)寵物店
    消費部分：抗告人之姐託抗告人照顧其寵物，相關花費事後
    抗告人姐姐均會付現還款予抗告人。(4)休閒娛樂消費部分：
    有線電視、台灣大哥大屬一般性之消費；音響、美容、攝影
    等也是抗告人為了集點而幫朋友刷卡付款，朋友再付現予抗
    告人。(5)單筆逾萬元以上或經常性之消費部分：HWACH DUTY
    FREE SHO、生利達公司、長村生化科技公司等消費，也是抗
    告人為了集點而幫朋友刷卡付款，朋友再付現予抗告人。燦
    坤實業公司消費係因抗告人工作需要而購買一些電腦用品。
    億來發家具、美嘉家具之消費，一部分為抗告人家中傢俱損
    壞而購買，另一部分係抗告人之姐搬家而購買，由抗告人代
    為刷卡集點，事後抗告人姐姐再付現予抗告人。廣興國際行
    銷公司、品韻線上公司、添進葯業公司之消費，乃係抗告人
    身體不好，且家中冰箱損壞，所以才用分期刷卡方式購買幫
    助免疫系統之營養食品。(6)餐飲消費部分：抗告人與朋友吃
    飯、喝下午茶，大部分均為朋友請客，由抗告人刷卡集點，
    事後朋友也有付費予抗告人。綜上所述，抗告人並無薪資、
    執行業務所得或其他固定收入，無適用消費者債務清理條例
    第133 條不免責裁定之情形；亦無同條例第134 條所定應為
    不免責裁定之情形，原審未予抗告人充分陳述意見之機會，
    即逕認定抗告人確有過度享受、浪費奢侈之情而裁定抗告人
    不免責，實有重大違誤。請鈞院察量抗告人身罹重病（全身
    紅斑性狼瘡、憂鬱症、肌肉與神經病變等），又身無分文，
    家中經濟拮据，實無以為濟，准予廢棄原裁定等語。
三、經查，本件抗告人聲請消費者債務清理條例之清算事件，前
    經本院以98年度消債清字第36號裁定准予開始清算程序，並
    同時終止清算程序確定在案，業經本院依職權查核上開清算
    事件卷宗無訛。次查，依抗告人於清算事件審理中自承其原
    先工作收入約新臺幣（下同）3 萬元等語（見上開清算卷第
    111 頁背面），顯見抗告人明知本身收入不高，對大量消費
    或連續性借款並無清償能力，自應量入為出，節約消費；而
    經原審於民國98年10月21日函詢各債權人就聲請人應否免責
    乙節表示意見，債權人台新銀行、香港上海匯豐銀行、萬榮
    行銷顧問公司（原債權人萬泰銀行）、國泰世華銀行、聯邦
    銀行、新光行銷公司（原債權人新光銀行）、富邦資產管理
    公司、兆豐銀行、誠第二資產管理公司（原債權人慶豐銀
    行）、中國信託銀行、台北富邦銀行、荷蘭銀行及大眾銀行
    均具狀表示不同意在卷（見原審卷第31頁至第37頁、第40頁
    至第153 頁）。且依上開債權人所檢具抗告人之信用卡消費
    明細資料觀之，抗告人之消費內容除在家樂福、特易購、屈
    臣氏、加油站、麗嬰房、敏盛醫院、醫療用品及書店等筆刷
    卡費用尚可認屬日常生活及醫療需要之開銷外；餘尚有多筆
    在旅館（如天堂鳥汽車旅館、和風溫泉會館、高雄金典酒店
    ）、百貨公司（如遠東百貨公司、京華城百貨公司、台茂南
    崁購物中心、統領百貨公司、新光三越百貨公司、美華泰進
    口精品生活館）、餐廳（如林口長庚PK西餐廳、伯朗咖啡林
    口店、金湯溫泉曼特寧西餐、水野西餐、爭鮮迴轉壽司、和
    風馥蜂會館、好望角休閒餐廳、一茶一坐- 春日茶館、西堤
    餐飲）、寵物店（如中圓寵物家族、伊坊寵物店、彩虹魚寵
    物水族百貨館）、休閒娛樂（如北健有線電視、台灣大哥大
    、佳泰車用音響、詩威特國際美容機構、奶油蒼蠅兒童攝影
    ）等多筆難認屬生活必要性之消費支出及單筆即逾萬元以上
    之消費（如HWACHANG DUTY FREE SHO、燦坤實業公司、億來
    發家具、美嘉家俱、生利達公司、長村生化科技公司、廣興
    國際行銷公司；品韻線上公司、添進藥業公司），更有分期
    購買價格不菲之非生活必須品之消費行為（如DV數位攝錄影
    機、豪華冰箱、水噹噹、生利達）。是核抗告人上開消費內
    容，顯已遠逾一般人日常生活所需之合理消費程度甚明。復
    觀諸抗告人於93年10月3 日至同年10月30日密集在京華城百
    貨公司刷卡數十次，總消費金額合計達21,876元（見原審卷
    第50頁），亦可見抗告人於短短不到1 個月期間即可在同一
    家百貨公司刷卡金額超過其每月收入逾3 分之2 之金額，更
    遑論此段期間尚有其他不勝枚舉之消費；併參諸抗告人於清
    算事件審理中亦自承其部分消費係用於與朋友喝下午茶，而
    其中餐費用需300 多元，另下午茶花費則約200 元等語（見
    上開清算卷第111 頁、第112 頁），亦堪認抗告人確有過度
    享受、浪費奢侈之情，甚為明確。
四、至抗告人雖以上開情詞置辯，然查，抗告人於98年6 月24日
    向本院聲請清算時，其所陳報銀行之債務合計為4,085,274
    元（見上開清算卷第32頁、第33頁），積欠家人之債務則合
    計為430 萬元，是苟如抗告人所言，其刷卡消費之支出，除
    購買電腦用品、有線電視、台灣大哥大、部分傢俱、營養食
    品外，餘均係代友人或其姐刷卡，事後再由友人及其姐返還
    現金，則抗告人若實際並未消費支出，實無可能累積高達8
    百餘萬元之債務。故抗告人所辯上情，與一般經驗法則大相
    違背，顯屬杜撰之詞，委無足採。
五、綜上所述，抗告人未衡量己身償債能力不足，仍持續大量使
    用信用卡消費或借款，未能撙節開銷，據實控制支出，避免
    不必要之花費以降低負債，恣意花費下，任令債務增加至難
    以負擔而無法清償之地步，堪認其確係因奢侈、浪費之行為
    而導致負擔過重之債務，顯有消費者債務清理條例第134 條
    第4 款之情事甚明。原審審酌上情，認抗告人屢屢從事與其
    經濟狀況顯不相當之消費行為，尚希冀清算免責以免除一切
    債務，與消費者債務清理條例之立法目的相違；且未經普通
    債權人全體同意免責，而依首揭法律規定，裁定本件抗告人
    不得免責，於法洵無違誤。抗告意旨仍執陳詞，指摘原裁定
    不當，求予廢棄，為無理由，應予駁回。
六、爰裁定如主文。
中    華    民    國    99    年    3     月    31    日
              民事第二庭    審判長法  官  劉克聖
                                  法  官  林哲賢
                                  法  官  張震武
上列正本證明與原本無異
如不服本裁定應於送達後10日內向本院提出抗告狀，並應繳納抗
告費新臺幣1,000 元。
中    華    民    國    99    年    3     月    31    日
                                  書記官  顏伯儒

司法院資訊處製作；財團法人民間司法改革基金會備份。
